【裁判字號】    98,台上,6869
【裁判日期】    981119
【裁判案由】    偽造文書等罪
【裁判全文】
最高法院刑事判決            九十八年度台上字第六八六九號
上  訴  人  甲○○○
                      號4樓（台北縣中和市戶政事務所）
                      巷21號3樓
            乙 ○ ○
                      號4樓（台北縣中和市戶政事務所）
                      巷21號3樓
上列上訴人等因偽造文書等罪案件，不服台灣高等法院中華民國
九十六年八月十四日第二審判決（九十六年度上易字第二三七號
，起訴案號：台灣板橋地方法院檢察署九十四年度偵字第七五七
五、七五七六、七五七七、「原判決漏列第七五七七」、七六九
九號），提起上訴，本院判決如下：
    主  文
上訴駁回。
    理  由
一、行使偽造私文書部分：
按刑事訴訟法第三百七十七條規定，上訴於第三審法院，非以判
決違背法令為理由，不得為之。是提起第三審上訴，應以原判決
違背法令為理由，係屬法定要件。如果上訴理由書狀並未依據卷
內訴訟資料，具體指摘原判決不適用何種法則或如何適用不當，
或所指摘原判決違法情事，顯與法律規定得為第三審上訴理由之
違法情形，不相適合時，均應認其上訴為違背法律上之程式，予
以駁回。本件上訴人甲○○○、乙○○上訴意旨略稱：(一)、原判
決未審酌甲○○○、乙○○於案發後，在民國九十三年七月二十
三日邀集被害人說明事情經過，無任何脫產逃避債務行為，未逃
避應負責任等情狀，亦未說明甲○○○自首應如何減輕其刑，有
判決不載理由之違法。且原判決以倒會金額科處甲○○○、乙○
○重刑，顯然違反罪刑相當原則。(二)、乙○○與甲○○○就本案
之參與程度不同，且乙○○罹患癌症須追蹤治療，原判決實應就
甲○○○、乙○○二人之參與程度、身體狀況為不同之量刑，惟
原判決未說明認定，遽以甲○○○、乙○○二人坦承犯罪，為相
同量刑，顯有輕重失衡及理由不備之違法。(三)、甲○○○係因十
幾年來歷經多次遭人倒會，在不堪負荷又不願意倒會拖累其他會
得標會員之情況下，始以借標或冒標方式，以會養會，以便讓合
會繼續進行，所借標或冒標會款，均用以支付其他會員標取之標
金，原判決對此未加詳查，遽認甲○○○、乙○○犯罪次數繁多
，期間甚長，獲得鉅額不法利益云云，認事用法確有違誤。(四)、
甲○○○、乙○○於九十三年七月間倒會時，名下仍有二間不動
產經法院拍賣，償還部分被害人債務。倘甲○○○、乙○○惡意
詐欺倒會，豈會將房屋留由債務人查封執行，足見甲○○○、乙
○○並非惡行極大之徒，且甲○○○於事發後自首，表示願對被
害人負責，實應予以甲○○○、乙○○自新機會。原審未參酌中
華民國九十六年犯罪減刑條例係為予罪犯更新向善之機所制定之
立法意旨，判決難認無違誤等語。
惟查證據之取捨、證據證明力之判斷，以及事實有無之認定，屬
事實審法院之職權，苟其取捨、判斷與認定，並不違背論理法則
及經驗法則，即不容任意指為違法，而執為適法之第三審上訴理
由。本件原審認定甲○○○、乙○○有原判決所載之共同連續行
使偽造私文書之犯行，係以甲○○○、乙○○均坦承冒用如原判
決附表一至附表六所示他人名義為會員，及冒標互助會等事實，
核與證人劉豈安、廖全成、羅淑娟、羅永慧、羅淑慧、董有晟、
侯小萍、張春梅、黃瑞芬、蕭素蕊、林錦伴、林黃金治、官瑞鑫
、江志忠、林彩雲、林清義、江順元、鄭玉貴、柯為禎、林吳勳
、許秀春等分別於警詢、偵查、第一審及原審指述情節大致相符
，復有互助會會單、倒會明細表等在卷可證。至甲○○○雖辯稱
係遭倒會云云。惟未曾提出任何事證以佐其說。又乙○○雖稱互
助會均由甲○○○處理云云。惟侯小萍所參加如原判決附表一、
附表四、附表六之互助會，係由乙○○所召募乙節，業經侯小萍
指證綦詳，足徵乙○○所辯與事實不合等證據資料，予以綜合判
斷，認甲○○○、乙○○犯行足堪認定。因而撤銷第一審所為科
刑之判決，經比較刑法之新舊規定後，改判依行為時即修正前刑
法連續犯、牽連犯規定，從一重仍論處甲○○○、乙○○連續行
使偽造私文書，足以生損害於他人罪刑，甲○○○部分並依自首
規定減刑。已詳敘其所憑證據及認定之理由，所為論斷，均有卷
存證據資料可資覆按。上訴意旨雖指摘原判決違法，惟查量刑之
輕重，屬事實審法院之職權，苟已斟酌刑法第五十七條各款之情
狀，而未逾越法定刑度，即不得遽指為違法。本件原判決說明乙
○○、甲○○○曾與部分會腳達成和解，而渠等犯後坦承犯行，
甲○○○且自首犯罪，足徵渠等之惡性尚非至極，第一審對乙○
○、甲○○○均量處有期徒刑七年，稍嫌過重，因而撤銷第一審
判決，並審酌甲○○○、乙○○之犯罪各種情狀，乙○○罹患癌
症須追蹤治療等情，就刑法第五十七條各款所定，詳細說明審酌
之理由，各量處法定刑內之有期徒刑四年，並無不合，此較之第
一審判決量處各有期徒刑七年，減少三年，足見原判決之量刑對
此已予相當斟酌，甲○○○、乙○○上訴意旨依憑己見，指摘量
刑有違罪刑比例原則，並有判決理由矛盾及理由不備之違法云云
，核非合法之上訴理由。原判決已說明甲○○○雖辯稱其係遭倒
會云云，惟其未曾提出任何事證以佐其說，況縱有被倒會情事，
亦不得據此作為其冒用他人名義為會員，及冒用其他活會會員名
義投標，以詐取會款之阻卻違法事由，原判決認定甲○○○有犯
罪之故意及意圖如何甚明。並於原判決附表一至六，詳細記載甲
○○○、乙○○冒標之日期從八十九年三月二十日至九十三年七
月，金額分別為新台幣（下同）六百萬四千元、三百五十二萬八
千七百元、四百三十四萬四千九百元、八百十四萬二千元、二百
二十七萬六千八百元、五十四萬零六百元等情，以及說明認定之
依據，上訴意旨謂原判決未加詳查，遽認甲○○○、乙○○犯罪
次數繁多，期間甚長，獲得鉅額不法利益，其認事自有違誤云云
，並非依據卷內資料執為指摘之合法上訴理由。又犯刑法第三百
三十九條之詐欺取財罪，經宣告逾有期徒刑一年六月之刑者，不
予減刑，此觀中華民國九十六年罪犯減刑條例第三條第二項第十
五款之規定自明。原判決係依行為時即修正前刑法連續犯、牽連
犯規定，以甲○○○、乙○○牽連涉犯刑法第二百十六條、第二
百十條、第二百二十條第一項及第三百三十九條第一項之罪，乃
從一重論以行使偽造私文書罪刑，並各量處有期徒刑四年，則甲
○○○、乙○○牽連所犯既包含詐欺取財罪，且經宣告逾一年六
月之刑，自無該減刑條例規定適用之餘地。原判決未依該條例予
以減刑，亦無判決不適用法則之違法。是上訴意旨執以指摘原判
決違背法令，核與法律規定得為第三審上訴理由之違法情形，不
相適合。至於其他上訴意旨均係就原審已調查及依憑證據所為採
證認事職權之合法行使，以及原判決已論列說明之事項，依憑己
見任意指摘有調查未盡、判決理由矛盾及理由不備之違法，並重
為事實之爭執，否認犯罪，殊與法律規定得為第三審上訴理由之
違法情形不相適合。衡以前開說明，此部分之上訴為違背法律上
之程式，應予駁回。
二、詐欺部分：
按刑事訴訟法第三百七十六條所列各罪之案件，經第二審判決者
，不得上訴於第三審法院，法有明文。本件甲○○○、乙○○所
犯刑法第三百三十九條第一項之詐欺罪部分，核屬刑事訴訟法第
三百七十六條第四款之案件，依首開說明，既經第二審判決，自
不得上訴於第三審法院。縱此部分與行使偽造私文書罪部分有修
正前刑法第五十五條方法結果之牽連關係，屬裁判上一罪，但行
使偽造私文書罪部分之上訴為不合法，本院應從程序上予以駁回
，而無從為實體上判決，對於輕罪部分之此部分，亦無從適用審
判不可分原則，為實體上審判。甲○○○、乙○○竟復提起上訴
，顯為法所不許，應予駁回。
據上論結，應依刑事訴訟法第三百九十五條前段，判決如主文。
中    華    民    國  九十八  年   十一   月   十九   日
                      最高法院刑事第十三庭
                          審判長法官  賴  忠  星
                                法官  呂  丹  玉
                                法官  吳      燦
                                法官  施  俊  堯
                                法官  蔡  名  曜
      本件正本證明與原本無異
                                      書  記  官
中    華    民    國  九十八  年   十一   月  二十四  日
                                                     Ｍ


司法院資訊處製作；財團法人民間司法改革基金會備份。
